臺灣屏東地方法院民事判決　　　　　　　　　　　　　九十二年度家訴字第三三號
　　原　　　告　乙○○
　　　　　　　　甲○○
　　法定代理人　丁○○
　　被　　　告　己○○
　　訴訟代理人　黃光宇律師
右當事人間請求分割遺產事件，本院於民國九十三年五月五日辯論終結，判決如左：
    主  文
被告應協同原告就被繼承人曾家淦所遺坐落屏東縣新埤鄉○○段一七六號，面積四五
五一．六六平方公尺，地目田，所有權全部及同段一七七號，面積一二五六．八二平
方公尺，地目田，所有權全部二筆土地辦理繼承登記。
兩造之被繼承人曾家淦所遺坐落屏東縣新埤鄉○○段一七六號，面積四五五一．六六
平方公尺，地目田，所有權全部，依下列方法分割，附圖編號Ａ部分，面積一五一七
．二二平方公尺，分歸原告乙○○所有，附圖編號Ｂ部分，面積一五一七．二二平方
公尺，分歸原告甲○○所有，附圖編號Ｃ部分，面積一五一七．二二平方公尺，分歸
被告己○○所有，同段一七七號土地，面積一二五六．八二平方公尺，地目田，依下
列方法分割，附圖編號Ｄ部分，面積四一八．九四平方公尺分歸原告乙○○所有，附
圖編號Ｅ部分，面積四一八．九四平方公尺分歸原告甲○○所有，附圖編號Ｆ部分，
面積四一八．九四平方公尺分歸被告己○○所有。
被繼承人曾家淦所遺馬自達牌汽車一部，車牌號碼９Ｓ-３２８９號，准予變賣分割
，所得價金按兩造應繼分各三分之一分配之。。
兩造之被繼承人曾家淦所遺大同股份有限公司股份貳仟伍佰柒拾壹股，分歸原告乙○○、甲○○及被告己○○各捌佰伍拾柒股。
原告其餘之訴駁回。
訴訟費用由被告負擔三分之一，餘由原告平均分擔。
    事  實
甲、原告方面：
  一、聲明：
　求為判決（一）被告應協同原告就被繼承人曾家淦所有坐落屏東縣新埤鄉○○段一
　　　　　　　　七六號，面積四五五一．六六平方公尺，地目田，所有權全部及同
　　　　　　　　段一七七號，面積一二五六．八二平方公尺，地目田，所有權全部
　　　　　　　　辦理繼承登記後分割。
　　　　　（二）大同股份有限公司（下稱大同公司）股票二千五百七十一股予之分
　　　　　　　　割。
　　　　　（三）現金新台幣（下同）二十萬元准予分割。
　　　　　（四）馬自達牌汽車一部，車牌號碼９Ｓ-３２８９准予分割。
  二、陳述：
　　　兩造之被繼承人曾家淦（原告乙○○、甲○○之父，被告己○○之夫）於民國
　　　九十二年六月十六日死亡，遺有坐落屏東縣新埤鄉○○段一七六號，面積四五
　　　五一．六六平方公尺，地目田，所有權全部及同段一七七號，面積一二五六．
　　　八二平方公尺，地目田，所有權全部二筆土地及大同股份有限公司股票二千五
　　　百七十一股及現金二十萬元與馬自達牌汽車一部，車牌號碼９Ｓ-３２８９號
　　　之遺產，遺產由兩造共同繼承，兩造之應繼分各為三分之一，次按繼承人得隨
　　　時請求分割遺產，民法第一千一百六十四條前段定有明文。查兩造共同繼承之
　　　上開遺產，並無不能分割之情事，且兩造間亦未訂有不分割之特約，惟就分割
　　　方法無法達成協議，為期能均分遺產，請准予分割，至於現金部分，查曾家淦
　　　生前與訴外人戊○○於九十二年六月十三日訂立買賣契約，將系爭上揭土地出
　　　售於戊○○後，曾收受定金二十萬元，現於被告處，非如被告所辯伊未收受，
　　　又被告所辯汽車為被告所有非遺產一節，雖被告與曾家淦係共同發票人，但並
　　　非由被告交付車款，且依被告提出之繳款單據可知，被告僅繳付一期車款，被
　　　告所辯即無可採等語。
　三、證據：提出戶籍謄本二件、土地登記簿謄本二件、屏東縣稅捐處財產總歸戶資
　　　料、繼承系統表等為證，請求本院履勘現場及訊問證人戊○○。
乙、被告方面：
　一、聲明：原告之訴駁回。
　二、陳述：對原告主張系爭土地及大同公司股票部分不爭執，認確係曾家淦之遺產
　　　，亦同意分割；原告主張車牌號碼９Ｓ-３２８９馬自達汽車一部，係被告出
　　　資購買，此有被告共同簽發之本票二十萬元及繳款證明七紙可憑，曾家淦並無
　　　工作及患有肝病，並無資力購買系爭汽車，該汽車自非曾家淦之遺產，另原告
　　　主張現金二十萬元部分，此部分現金為曾家淦與訴外人戊○○訂立買賣契約後
　　　，訴外人戊○○所交付曾家淦，因非被告收受，曾家淦生前亦未曾交付被告，
　　　原告主張現金二十萬元為仍存在之遺產，應由原告舉證，且被告為被繼承人曾
　　　家淦支付喪葬費二十二萬五千元，此部分為繼承債務，應自遺產中現金部分扣
　　　除云云置辯。
　三、證據：提出買賣契約影本一紙、本票影本一紙及繳款證明七紙、診斷證明書影
　　　本二紙、汽車行照影本一紙、喪葬費單據影本一紙等為證，請求本院訊問證人
　　　丙○○。
丙、本院依原告請求履勘現場，並囑託屏東縣潮州地政事務所派員實施測量，及依職
    權調取本院九十二年訴字第六九八號清償債務案卷。
    理  由
甲、程序上事項：本件原告訴之聲明其中第一項於起訴時為被告應協同原告就系爭二
　　筆土地辦理所有權應有部分三分之一辦理繼承登記，嗣於本院審理中變更為辦理
　　繼承登記後分割，被告不抗辯為本案言詞辯論，依民事訴訟法第二百五十五條第
　　一項第一款其訴之變更為合法，應予准許，合先敘明。
乙、本件原告主張：兩造之被繼承人曾家淦於九十二年六月十六日死亡，遺有坐落屏
    東縣新埤鄉○○段一七六號，面積四五五一．六六平方公尺，地目田，所有權全
    部及同段一七七號，面積一二五六．八二平方公尺，地目田，所有權全部二筆土
    地及大同股份有限公司股票二千五百七十一股及現金二十萬元與馬自達牌汽車一
    部，車牌號碼９Ｓ-３２８９號之遺產，遺產由兩造共同繼承，兩造之應繼分各
    為三分之一，兩造共同繼承之上開遺產，並無不能分割之情事，且兩造間亦未訂
    有不分割之特約，惟就分割方法無法達成協議，為期能均分遺產，請准予分割等
    語。被告則對系爭土地及大同公司股票部分不爭執，認確係曾家淦之遺產，亦同
    意分割；惟原告主張車牌號碼９Ｓ-３２８９馬自達汽車一部，係被告出資購買
    ，曾家淦並無工作能力，並無資力購買系爭汽車，該汽車並非曾家淦之遺產，另
    原告主張現金二十萬元部分，此部分現金為曾家淦與訴外人戊○○訂立買賣契約
　　後，訴外人戊○○所交付曾家淦，非被告收受，曾家淦生前亦未曾交付被告，原
　　告主張現金二十萬元為仍存在之遺產，應由原告舉證，又被告支出喪葬費用二十
　　二萬五千元為繼承債務，應予扣除云云資為抗辯。
丙、兩造不爭執部分
    原告主張被繼承人曾家淦死亡後遺有前開土地及及大同公司股票等情，業據其提
    出戶籍謄本二件、土地登記簿謄本二件、屏東縣稅捐處財產總歸戶資料、繼承系
    統表等為證，被告對此亦不爭執，原告此部分主張堪信為真實。
丁、兩造爭執部分
    原告主張上揭馬自達汽車一部為曾家淦之遺產，業據其提出財產總歸戶資料一件
    為證，且依被告提出之汽車行照記載，車主為曾家淦名義，被告雖辯稱該車款為
　　被告給付，惟依被告提出經註明結清作廢之二十萬元本票，雖記載曾家淦為發票
　　人，被告為共同發票人，但依被告提出兩造不爭執真正之客戶存根聯七紙依其記
　　載，貸款總期數二十期中曾家淦自九十年十二月十八日起按月給付一萬元於福灣
　　公司（汽車貸款公司）至九十二年六月十八日止，雖曾家淦於同年六月十六日死
　　亡，依其存根聯之記載，僅能認定被告於曾家淦死亡後繳付二十期中一期之車款
　　，其餘繳款人為曾家淦，被告所辯車款為被告繳付，無法提出其他訴訟資料以資
　　證明，其辯解洵無可採，該部汽車自屬曾家淦之遺產；另原告主張現金二十萬元
　　部分，業據原告提出買賣契約書影本一紙為證，查被告於九十二年十二月十四日
　　本院九十二年訴字第六九八號言詞辯論期日，表示曾家淦確實收受二十萬元定金
　　，現金現於被告處（見本院九十二年訴字第六九八號卷第六十八頁），再經本院
　　依職權調取本院九十二年訴字第六九八號清償債務審核結果，證人戊○○於本院
　　證述證人確與曾家淦訂立買賣契約並繳付二十萬元現金於曾家淦（見本件第一百
　　五十六頁），被告所辯伊未收受二十萬元現金部分即無可採，應認原告此部分主
　　張為真實，惟被告抗辯伊已為曾家淦支出二十三萬五千元喪葬費部分，業據其提
　　出收據一紙為證，本院審理中證人即承和禮儀社負責人丙○○亦證述曾家淦之喪
　　葬費用共支出二十二萬五千元，由被告支付等語（見本院九十三年五月五日言詞
　　辯論筆錄），原告對此亦不爭執，被告所辯尚堪採信。
戊、揆諸前開論呈，曾家淦之遺產為土地、汽車一部及大同公司股票等，按共有之不
    動產之共有人中有人死亡者，他共有人請求分割共有物時，為求訴訟之經濟起見
    ，可許原告就請求繼承登記及分割共有物之訴合併提起，即以一訴請求該死亡之
    共有人之繼承人辦理繼承登記，並請求該繼承人于辦理繼承登記後，與原告及其
    餘共有人分割共有之不動產，最高法院七十年一月二十日第二次民事庭會議決議
    參見。又查公同共有之關係，自公同關係終止而消滅；繼承人得隨時請求分割遺
    產，民法八百三十條、第一千一百六十四條分別定有明文；再者，各共有人除因
    物之使用目的不能分割或契約訂有不分割之期限外，得隨時請求分割共有物，民
    法第八百二十三條亦著有明文規定。又公同共有物分割之方法，除法律另有規定
    外，應依關於共有物分割之規定，此觀同法第八百三十條第二項規定自明。查原
　　告主張系爭土地為被繼承人曾家淦之遺產，兩造為系爭土地之繼承人，就系爭土
　　地並無不分割之約定，亦無法協議分割等情，業據原告提出戶籍謄本及土地登記
　　謄本等件為證，被告對此亦不爭執。依上開規定，兩造對於系爭土地為公同共有
　　，因系爭土地並無不能分割之情形，亦無不分割之約定，兩造就系爭土地既不能
　　協議分割，原告請求協同辦理繼承登記及依應繼分比例分割上開遺產，於法即無
　　不合。本件系爭土地二筆，一七六號土地為三角形土地，系爭一七七地號土地為
　　倒三角形土地，且系爭二筆土地為東西向土地均為空地，道路為右側部分，此有
　　本院履勘現場及囑託潮州地政事務所派員實施測量製有如附圖所示之複丈成果圖
　　在卷可按，且兩造於本院審理中均同意附圖之分割方案，並考量系爭土地使用現
　　況及土地之經濟性及整體性，而有效利用俾利社會經濟，其分割方式如主文第二
　　項所示。
己、次查，大同公司股票股票二千五百七十一股，並無不能原物分割之情形，爰分割
    為原告乙○○、甲○○及被告己○○各八百五十七股。另馬自達汽車一部，難以
    就原物分配予雙方當事人，故應予以變賣，所得價金亦按雙方當事人之應繼分比
    例，由原告即被告各取得三分之一，爰判決如主文第三、四項所示。至於現金二
    十萬元部分，確係曾家淦之遺產，業如前述，惟被告為曾家淦支出之二十二萬五
    千元喪葬費用，依民法第一千一百五十條規定屬繼承之必要費用，應由遺產支付
    ，應自遺產中扣除，扣除喪葬費用二十二萬五千元後現金尚有不足，原告請求分
    割現金即無理由，應予駁回。
據上論結，本件原告之訴為一部有理由，一部無理由，依民事訴訟法第七十九條但書
、第八十五條第一項但書，判決如主文。
中　　　華　　　民　　　國　　九十三　　年　　　五　　　月　十九　　　日
                                    臺灣屏東地方法院少年及家事庭
~B法　　　官　李芳南
右為正本，係照原本作成。
如不服本判決，應於送達後廿日內，向本院提出上訴狀。
~B法院書記官　潘豐益
中　　　華　　　民　　　國　　九十三　　年　　　五　　　月　十九　　　日
